ACORDAO-COMPLETO-2466293

ACÓRDÃO 821/2022 ATA 3/2022 - PRIMEIRA CÂMARA

VISTOS, relatados e discutidos estes autos de tomada de contas especial instaurada pelo Fundo Nacional de Desenvolvimento da Educação (FNDE) em razão da não comprovação da regular aplicação dos recursos repassados no âmbito do Programa Nacional de Apoio ao Transporte Escolar (PNATE) , no exercício de 2010.
ACORDAM os ministros do Tribunal de Contas da União, reunidos em sessão da 1ª Câmara, diante das razões expostas pelo relator, em:
9.1. rejeitar as alegações de defesa apresentadas por Francisco Togo Soares;
9.2. julgar irregulares as contas de Francisco Togo Soares, com fundamento no art. 16, III, "a" e "c", da Lei 8.443/1992;
 9.3. condenar o espólio ou, caso tenha havido a partilha, os sucessores do Sr. Francisco Togo Soares, de forma solidária ao pagamento das quantias a seguir especificadas, atualizadas monetariamente e acrescidas de juros de mora, calculados a partir das datas especificadas até a data do efetivo recolhimento, fixando o prazo de 15 (quinze) dias, a contar da notificação, para que comprovem, perante o Tribunal (art. 214, III, "a", do RI/TCU) , o recolhimento da dívida aos cofres do Fundo Nacional de Desenvolvimento da Educação, na forma da legislação em vigor, até o limite do valor do patrimônio transferido, nos termos do art. 5°, XLV, da Constituição Federal c/c o art. 5º, VIII, da Lei 8.443/1992:
	Data
	Valor

	5/4/2010
	9.812,31

	5/4/2010
	1.031,06

	20/4/2010
	584,27

	5/5/2010
	1.031,06

	5/5/2010
	9.812,31

	5/5/2010
	584,27

	10/8/2010
	9.812,31

	10/8/2010
	1.031,06

	10/8/2010
	584,27

	2/9/2010
	1.031,06

	2/9/2010
	9.812,31

	2/9/2010
	584,27

	4/10/2010
	584,27

	4/10/2010
	9.812,31

	4/10/2010
	1.031,06

	4/11/2010
	1.031,06

	4/11/2010
	584,27

	4/11/2010
	9.812,31

	9/12/2010
	584,28

	9/12/2010
	9.812,38

	9/12/2010
	1.031,12

	Total
	79.993,62

9.4. autorizar, desde logo, nos termos dos arts. 219, II, do RI/TCU e 28, II, da Lei 8.443/1992, a cobrança judicial das dívidas, caso não atendidas as notificações;
9.5. autorizar, desde logo, se requerido, com fundamento no art. 26, da Lei 8.443/1992, c/c o art. 217, §§ 1º e 2º, do RI/TCU, o parcelamento das dívidas em até 36 parcelas, incidindo, sobre cada parcela, corrigida monetariamente, os correspondentes acréscimos legais, fixando-lhes o prazo de 15 (quinze) dias, a contar do recebimento da notificação, para comprovar, perante o Tribunal, o recolhimento da primeira parcela, e de 30 (trinta) dias, a contar da parcela anterior, para comprovar o recolhimento das demais parcelas, devendo incidir, sobre cada valor mensal, atualizado monetariamente, os juros de mora devidos, no caso do débito, na forma prevista na legislação em vigor, alertando o responsável de que a falta de comprovação do pagamento de qualquer parcela importará o vencimento antecipado do saldo devedor, nos termos do § 2º do art. 217, do RI/TCU;
9.6. encaminhar cópia da deliberação à Procuradoria da República no Estado do Amazonas, em cumprimento ao disposto no § 3º do art. 16 da Lei 8.443/1992;

Tomada de contas especial instaurada pelo Fundo Nacional de Desenvolvimento da Educação em razão de omissão no dever de prestar contas de recursos do Programa Nacional de Apoio ao Transporte Escolar (Pnate).

Primeira Câmara

Município de Uarini/AM.

3. Interessados/Responsáveis:
3.1. Interessado: Fundo Nacional de Desenvolvimento da Educação (00.378.257/0001-81).
3.2. Responsável: Francisco Togo Soares (XXX.834.792-XX).

13.1. Ministros presentes: Walton Alencar Rodrigues (Presidente), Benjamin Zymler, Vital do Rêgo e Jorge Oliveira.
13.2. Ministros-Substitutos presentes: Augusto Sherman Cavalcanti e Weder de Oliveira (Relator).

WEDER DE OLIVEIRA

Examina-se processo de tomada de contas especial instaurada pelo Fundo Nacional de Desenvolvimento da Educação (FNDE) em desfavor do Sr. Francisco Togo Soares, ex-prefeito de Uarini/AM, em razão da não comprovação da regular aplicação dos recursos repassados no âmbito do Programa Nacional de Apoio ao Transporte Escolar (Pnate) , no exercício de 2010.
2.	Para contextualizar os fatos ensejadores, as análises e os encaminhamentos do processo, reproduzo a seguir, com ajustes de forma, a instrução da Secretaria de Controle Externo de Tomada de Contas Especial (Secex-TCE) [footnoteRef:2]: [2:  Peça 53.] 
'INTRODUÇÃO
 (..) 
2.	O objeto do PNATE/2010 foi a transferência, em caráter suplementar, aos estados, ao Distrito Federal e aos municípios, de recursos financeiros destinados a custear a oferta de transporte escolar aos alunos educação básica pública, residentes em área rural, com o objetivo de garantir o acesso à educação (peça 14, p.1) .
3.	A transferência de recursos à conta do PNATE/2010 foi normatizada pela Resolução nº 14, de 8 de abril de 2009 (peça 14, p. 2, item 2) .
HISTÓRICO
4.	Para execução do PNATE/2010 foi repassado ao Município de Uarini/AM o montante de R$ 79.993,62 (peça 14, p. 2) , conforme ordens bancárias (peça 2) e extrato bancário (peça 5) . Segue quadro demonstrativo abaixo:
	Data
	Valor (R$) 

	5/4/2010
	9.812,31

	5/4/2010
	1.031,06

	20/4/2010
	584,27

	5/5/2010
	1.031,06

	5/5/2010
	9.812,31

	5/5/2010
	584,27

	10/8/2010
	9.812,31

	10/8/2010
	1.031,06

	10/8/2010
	584,27

	2/9/2010
	1.031,06

	2/9/2010
	9.812,31

	2/9/2010
	584,27

	4/10/2010
	584,27

	4/10/2010
	9.812,31

	4/10/2010
	1.031,06

	4/11/2010
	1.031,06

	4/11/2010
	584,27

	4/11/2010
	9.812,31

	9/12/2010
	584,28

	9/12/2010
	9.812,38

	9/12/2010
	1.031,12

	Total
	79.993,62

5.	O prazo para prestar contas do programa encerrou-se em 15/4/2011 (peça 14, p. 1) , mas, não foi confirmado o envio das prestações de contas para o FNDE. Em 28/6/2011, por meio do Ofício 1.127E/2011-DIPRA/COPRA/CGCAP/DIFIN/FNDE (peça 6, p. 1) , de 10/6/2011, o Sr. Francisco Togo Soares, ex-Prefeito (gestão 2009/2012) , foi notificado sobre a omissão da prestação de contas do PNATE/2010, conforme AR (peça 7, p. 1) .
6.	Em 27/1/2015, diante da inércia do responsável, o Sr. Francisco Togo Soares, ex-Prefeito (gestão 2009/2012) , foi notificado sobre a omissão da prestação de contas do PNATE/2010, por meio do Edital nº 9, de 26/1/2015, publicado no D.O.U. nº 18 (peça 6, p. 4) . 
7.	Em 23/4/2015, conforme apontado na Informação 163/2015-SEOPC/COPRA/CGCAP-DIFIN/FNDE, não foi confirmado o envio das prestações de contas do PNATE/2010 para o FNDE, conforme transcrição abaixo (peça 8, p. 1) :
2. O Ofício n° 1638/2014 - SEOPC/CGCAP/ DIFIN/FNDE, retomou da Empresa Brasileira de Correios e Telégrafos/ECT com a seguinte informação: 'Mudou-se'. Por este motivo foi publicado Edital de Notificação n° 09, de 26/01/2015, com vistas à apresentação da prestação de contas, entretanto, expirado o prazo concedido na publicação, permanece a situação de omissão da Entidade.
8.	Diante da não apresentação da prestação de contas e da consequente não demonstração da boa e regular aplicação dos recursos federais repassados, assim como da não devolução dos recursos, instaurou-se a devida tomada de contas especial, em 24/3/2017 (peça 1) . Assim, no Relatório de TCE 312/2017-DIREC/COTCE/CGCAP/DIFIN/FNDE (peça 14) , o tomador de contas concluiu que o prejuízo importaria no valor total dos recursos repassados, imputando-se a responsabilidade ao Sr. Francisco Togo Soares, ex-Prefeito Municipal de Uarini/AM (gestão 2009/2012) , em razão da omissão no dever de prestar contas dos recursos repassados ao referido Município, à conta do PNATE/2010, visto que este foi o gestor durante os exercícios de 2009, 2010, 2011 e 2012, sendo, portanto, o único responsável (peça 14, p. 2, item 4) .
9.	Na oportunidade, o Relatório de TCE 312/2017-DIREC/COTCE/CGCAP/DIFIN/FNDE constatou que o Município, representado pelo Sr. Carlos Gonçalves de Souza Neto, Prefeito sucessor (gestão 2013/2016) , interpôs Representação junto ao Ministério Público Federal contra o gestor faltoso. A referida documentação foi analisada pela Procuradoria Federal - PROFE, opinando pela regularidade do instrumento, nos termos do Manual de Assistência Financeira do FNDE e Resolução específica do Programa, para fins de suspensão da inadimplência da Entidade em relação a essa transferência, motivo pelo qual foi efetuado o registro de suspensão da inadimplência do Repasse, no SiGPC (peça 14, p. 3, item 5) .
10.	O Relatório de Auditoria 1.073/2017 da Controladoria Geral da União (peça 15) também chegou às mesmas conclusões. Após serem emitidos o Certificado de Auditoria (peça 16) , o Parecer do Dirigente (peça 17) e o Pronunciamento Ministerial (peça 18) , o processo foi remetido a este Tribunal. 
11.	Em sede de análise preliminar (peça 22) , verificou-se que não houve o transcurso de mais de dez anos desde o fato gerador sem que tenha havido a notificação do responsável (art. 6º, inciso II, c/c art. 19, da IN/TCU 71/2012, modificada pela IN/TCU 76/2016) , uma vez que os recursos foram transferidos entre 31/3/2010 e 7/12/2010, o prazo para prestar contas se encerrou em 15/4/2011 e o responsável foi notificado sobre as irregularidades pela autoridade administrativa competente por meio do Ofício 1.127E/2011-Dipra/Copra/CGCap/Difin/FNDE (peça 6, p. 1) , de 10/6/2011, com respectivo AR (peça 7, p. 1) . 
12. 	Também certificou-se que o valor atualizado do débito apurado sem juros, em 1/1/2017, é R$ 122.713,29, superior portanto a R$ 100.000,00 (peça 20) , na forma estabelecida conforme os arts. 6º, inciso I, e 19, da IN/TCU 71/2012, modificada pela IN/TCU 76/2016. Por fim, a tomada de contas especial estava devidamente constituída e em condição de ser instruída.
13.	Além disso, consignou-se que a atribuição de responsabilidade foi imputada ao Sr. Francisco Togo Soares (CPF 186.834.792 34) , ex-Prefeito Municipal de Uarini/AM (gestão 2009/2012) , uma vez que todos os recursos foram administrados na sua gestão. A presença dos Avisos de Recebimento dos ofícios, encaminhados e recebidos, formou convicção de que fora concedido ao responsável a ampla defesa e o contraditório. 
14.	Desse modo, foi promovida a citação do responsável, Sr. Francisco Togo Soares (Ofício 2325/2018-TCU/Secex-TCE, de 9/10/2018, peça 25) , para que apresentasse alegações de defesa quanto à não comprovação da boa e regular aplicação dos recursos recebidos no âmbito do PNATE/2010, assim como a sua audiência para que dispusesse razões de justificativa pela inobservância do dever formal de prestar contas, consistente no não atendimento do prazo estabelecido para o cumprimento desse dever legal.
15.	Subsequentemente, em atendimento à notificação, foi juntada procuração do responsável delegando poderes aos causídicos relacionados na epígrafe desta instrução, conforme peça 26.
16.	Em 5/2/2019, o responsável, por meio de seus advogados, protocolizou na Secretaria de Controle Externo do TCU no Amazonas alegações de defesa (peça 27) , que em síntese, aduziu/apresentou o seguinte:
a) o período dos recursos repassados se enquadrou totalmente no período de sua gestão, uma vez que os recursos eram da competência do ano de 2010 e cabia-lhe realmente a prestação de contas e a aplicação correta de tais recursos (peça 27, p. 3) ;
b) acostou aos autos a devida tela de prestação de contas perante o FNDE, com demonstrativo da execução da receita e da despesa e de pagamentos efetuados, além de certidões, recibos e notas fiscais, visando demonstrar que todos os recursos aplicados foram devidamente utilizados para os fins do Programa (peça 7, p. 7/34) 
c) afirmou que ficou evidenciada sua boa-fé, bem como que não faltou com o dever de cuidado e bom uso das verbas públicas, razão pela qual, entendeu o responsável, que as contas devem ser julgadas regulares ou, ao menos, regulares com ressalvas (peça 27, p. 4) .
17.	Em 29/3/2019, em nova instrução (peça 29) , foi proposta diligência ao FNDE, de modo a obter cópia de Nota Técnica a ser expedida em face da referida prestação de contas intempestiva, acompanhada de informações sobre a pertinência e a possibilidade de os documentos oferecidos servirem de subsídio ao exame de mérito por parte do TCU.
18.	Após pronunciamento da unidade (peça 31) , em 1/4/2019, a diligência foi providenciada nos seguintes termos do Ofício 8915/2019-TCU/Secex-TCE, de 30/9/2019 (peça 33) :
1. Conforme delegação de competência conferida pelo Relator para realização de diligência, e com vistas ao saneamento do processo de Tomada de Contas Especial, TC Processo 034.637/2017-6, que trata Tomada de Contas Especial em desfavor do Sr. Francisco Togo Soares (CPF XXX.834.792-XX) , exPrefeito Municipal de Uarini/AM, gestão 2009/2012, em razão da omissão no dever de prestar contas dos recursos repassados ao Município, à conta do Programa Nacional de Apoio ao Transporte Escolar, exercício 2010 (PNATE/2010) , função EDUCACAO (nº da TCE no sistema: 241/2017) , SOLICITO a Vossa Senhoria que, no prazo de 30 (trinta) dias, a contar do recebimento da presente comunicação, com fundamento nos art. 10º, § 1º, e 11, da Lei 8.443/1992, c/c o art. 157, do RI/TCU, ENCAMINHE A ESTA SECRETARIA as seguintes informações/documentos: 
a) a data de entrega da prestação de contas ao FNDE; 
b) o atendimento do art. 10 da Instrução Normativa/TCU nº 71, de 28/11/2012, em relação à (b.1) entrega dos documentos comprobatórios relacionados na Instrução Normativa e (b.2) a efetiva comprovação da regularidade das despesas; 
c) emita a pertinente nota técnica, caso se confirme a entrega das referidas contas, mesmo que extemporaneamente, destacando se os documentos oferecidos serviriam de subsídio ao exame de mérito por parte do TCU. 
2. Para subsidiar a resposta segue anexa a peça 29 dos autos do processo TC   034.637/2017- 6.
19.	Em 16/10/2019, o FNDE encaminhou o Ofício nº 38665/2019/Dimoc/Cotce/Cgapc/Difin-FNDE pedindo que encaminhasse a cópia da peça 29 que, segundo eles, não foi em anexo ao ofício de diligência do TCU (peça 35) .  Assim, o serviço de administração do TCU encaminhou a peça por email, em 4/11/2019 (peça 36) .
20.	Em 16/6/2020, em nova instrução (peça 38) , concluiu-se a necessidade de reiterar a diligência ao FNDE, em virtude da sua inação. Após pronunciamento da unidade (peça 40) , em 17/6/2020, o FNDE foi notificado em 24/6/2020, por meio do OFÍCIO 29942/2020-TCU/SEPROC (peça 41) , conforme AR de peça 42.
21.	Em 29/7/2020, por meio do Ofício nº 18800/2020/ DIADE/CGCAP/DIFIN/FNDE (peça 43) , o FNDE respondeu que não constava o registro de recebimento da referida documentação nos seus sistemas, mantendo-se, portanto, o entendimento elencado no Termo de Instauração de TCE n° 146 e do Relatório de TCE n° 312/2017 - DIREC/COTCE/CGCAP/DIFIN-FNDE/MEC.
22.	Nada obstante, conforme Informação nº 1911/2020/DIMOC/COTCE/CGAPC/DIFIN-FNDE, de 6/7/2020 (peça 51) , havia sido apresentada na Autarquia a prestação de contas intempestiva a título de defesa - Ofício 29942/2020-TCU/Seproc, de 17 de junho do corrente, o qual ficou cadastrada no Sistema Eletrônico de Informações (SEI 1921515) . A documentação apresentada pelo responsável ao TCU, a título de prestação de contas do PNATE/2010, foi encaminhada para a área técnica competente para análise. 
23.	Em 6/8/2020, por meio do Ofício nº 20257/2020/DIMOC/COTCE/CGAPC/DIFIN-FNDE (peça 48, p. 1) , o FNDE encaminhou a Nota Técnica nº 1967855/2020/DAESP/COPRA/CGAPC-DIFIN (peça 48, p.3/7) , emitida em 5/8/2020, que constatou a ausência do Parecer Conclusivo do Conselho de Acompanhamento e Controle Social - CACS, contrariando o disposto no inciso II do artigo 18 da Resolução/CD/FNDE nº 14, de 8 de abril de 2009, impossibilitando atestar a boa e regular aplicação dos recursos no objeto do programa (peça 48, p. 5, item 5.1.1) .
24.	Ademais, em virtude da omissão da prestação de contas, a referida nota técnica impugnou toda a despesa realizada pelo PNATE/2010, conforme quadro abaixo (peça 48, p. 5, item 5.1.1) :
	Data
	Documento
	Histórico
	Valor (R$) 

	12/01/2010
	0001-0000850074
	CHEQUE
	1.500,00

	27/4/2010
	0001-0000850075
	CHEQUE
	10.111,50

	18/5/2010
	0001-0000850077
	CHEQUE
	7.749,00

	20/5/2010
	0001-0000850076
	CHEQUE
	5.940,00

	23/9/2010
	0001-0000850078
	CHEQUE
	15.433,80

	23/9/2010
	0002-0000850079
	CHEQUE
	7.738,20

	25/10/2010
	0001-0000850080
	CHEQUE
	8.019,00

	4/11/2010
	0004-0000057700
	PAGTOS DIVERSOS
	3.860,00

	12/11/2010
	0001-0000850082
	CHEQ COMPENSADO
	11.295,40

	20/12/2010
	0001-0000850083
	CHEQUE
	9.814,60

	Total
	81.461,50

EXAME TÉCNICO
25.	Exsurge dos autos que a prestação de contas dos recursos em comento não foi registrada nos sistemas do FNDE, sugerindo que havia perdido o prazo regulamentar para apresentação. Nos termos a Informação nº 1911/2020/DIMOC/COTCE/CGAPC/DIFIN-FNDE, de 6/7/2020 (peça 51) , os elementos probatórios deram entrada juntamente do expediente do TCU, retransmitido ao FNDE a título de título de defesa do responsável - Ofício 29942/2020-TCU/Seproc, de 17 de junho do corrente. Portanto, somente depois de citado o responsável empreendeu ações para comprovar a aplicação do PNATE/2010, caracterizando omissão com posterior apresentação das contas intempestivamente.
26.	Sem embargo, a exibição dos documentos de nada serviram para comprovar a regularidade na aplicação dos recursos do sobredito Programa, inclusive, com impugnação total dos elementos para o fim que se destinavam, conforme Nota Técnica nº 1967855/2020/DAESP/COPRA/CGAPC/DIFIN (peça 48, p.3/7) .
27.	Isto posto, a apresentação intempestiva das contas, antes omissas por decurso de prazo, e as inconsistências constatadas ao seu exame, não elidem as irregularidades verificadas pelo repassador, sobre os documentos que vieram aos autos como elementos e alegações de defesa do responsável. Consequentemente, não se afastam as irregularidades e débito imputados ao Sr. Francisco Togo Soares (CPF 186.834.792 34) , ex-Prefeito de Uarini/AM (gestão 2009/2012) .
28.	Releva consignar que a conduta do responsável, consistente na irregularidade: (1) não comprovação da boa e regular aplicação dos recursos federais repassados em face da omissão no dever de prestar contas; e (2) ausência de comprovação do nexo causal entre os valores recebidos e as despesas pagas; (3) ausência do Parecer do CACS; impossibilita atestar a regularidade ou legalidade da aplicação dos recursos.
29.	É dever do gestor público prestar contas adequadamente dos recursos que administra e observar procedimentos metodológicos regulamentados, que viabilizam entender o modus operandi da gestão e estabelecer o nexo causal na aplicação do numerário. Ao causar tamanha desordem financeira, configurou-se violação não só às regras legais, mas também aos princípios basilares da administração pública.
30.	Em face do que foi examinado nessa tentativa de prestar contas, não há como acolher os documentos a título de prestação de contas, nem de comprovação da regularidade de despesa alguma, pois, cabia ao gestor dispor os documentos de tal forma - e conforme a legislação - que pudesse ser compreendida e estabelecido o nexo de causalidade no que gastou e recebeu do FNDE. Assim, somos por imputar-lhe débito pelo valor total repassado, até porque, não prestar contas e cometer tamanhas irregularidades na gestão pública é falta grave, passível de ressarcimento e multa prevista no art. 57 da Lei nº 8.443/1992.
31.	Outrossim, consoante se vê no bojo do Acórdão 2050/2016-TCU-Segunda Câmara e do Acórdão 10669/2015-TCU-Segunda Câmara, quanto à garantia de que foi facultada ao responsável a ampla defesa acerca das irregularidades identificadas após a apresentação dos elementos depois da citação, entende-se que a notificação contida no ofício contemplou a obrigatoriedade de que fosse demonstrada integralmente a correta aplicação dos recursos transferidos. O expediente citatório (peça 25, p. 4) informou expressamente que os documentos eventualmente apresentados a título de prestação de contas deveriam estar de acordo com as exigências legais e regulamentares, vir acompanhados de argumentos de fato e de direito, de elementos comprobatórios das despesas e da regular aplicação dos recursos federais geridos e de justificativa para a omissão no dever de prestar contas no prazo estabelecido.
32.	Por oportuno, tendo em vista a similitude com o caso ora em análise, veja-se o excerto do Voto do Ministro-Substituto Marcos Benquerer Costa, condutor do Acórdão 10669/2015-TCU-Segunda Câmara:
9. Consoante se nota do ofício citatório endereçado ao responsável, ele foi citado em função da omissão no dever de prestar contas, bem como da não comprovação da boa e regular aplicação dos recursos conveniados. Como constou de forma expressa no ofício de citação, a documentação que eventualmente fosse encaminhada a título de prestação de contas deveria guardar consonância com as normas legais e regulamentares, além de apresentar justificativa para a multicitada omissão no dever de prestar contas.
33.	Assim, não há que se falar em prejuízo ao contraditório e à ampla defesa, ensejando obrigação de citá-lo novamente, visto ser obrigação do responsável demonstrar cabalmente a correta utilização dos valores que lhe foram confiados, o que não ocorreu no presente caso. 
34.	Por derradeiro, alvitra-se julgar as contas irregulares e aplicar-lhe a multa prevista no art. 57 da Lei Orgânica do TCU.
CONCLUSÃO
35.	Vale ressaltar que a pretensão punitiva do TCU, conforme Acórdão 1441/2016-TCU-Plenário, que uniformizou a jurisprudência acerca dessa questão, subordina-se ao prazo geral de prescrição indicado no art. 205 do Código Civil, que é de 10 anos, contado da data de ocorrência da irregularidade sancionada, nos termos do art. 189 do Código Civil, sendo este prazo interrompido pelo ato que ordenar a citação, a audiência ou a oitiva do responsável. No caso em exame, não ocorreu a prescrição, uma vez que a omissão da prestação de contas ocorreu em 16/4/2011 e o ato de ordenação da citação deu-se em 25/6/2018 (peça 4) .
36.	Em se tratando de processo em que a parte interessada não afastou as irregularidades identificadas nem justificou a intempestividade da omissão da prestação de contas, não há elementos para que se possa efetivamente aferir e reconhecer a ocorrência de boa-fé na sua conduta, podendo este Tribunal, desde logo, proferir o julgamento de mérito pela irregularidade das contas, conforme nos termos dos §§ 2º e 6º do art. 202 do Regimento Interno do TCU. (Acórdão 2064/2011-TCU-Primeira Câmara (relator: Ubiratan Aguiar) , 6.182/2011-TCU-1a Câmara (relator: Weber de Oliveira) , 4.072/2010-TCU-1a Câmara (Relator: Valmir Campelo) , 1.189/2009-TCU-1a Câmara (Relator: Marcos Bemquerer) , 731/2008-TCU-Plenário (Relator: Aroldo Cedraz) .
Da caracterização da culpa grave
37.	Cumpre observar, ainda, que a conduta da responsável, consistente nas irregularidades 'não comprovação da boa e regular aplicação dos recursos federais repassados em face da omissão no dever de prestar contas' e 'descumprimento do dever de prestar contas no prazo legal', configura violação não só às regras legais, mas também aos princípios basilares da administração pública, eis que, em última análise, ocorre o comprometimento da necessária satisfação à sociedade sobre o efetivo emprego dos recursos públicos postos à disposição da municipalidade, por força do instrumento de repasse em questão.
38.	Nesses casos, em que fica evidente a falta de transparência e lisura, não há como afastar as suspeitas sempre presentes de que a totalidade dos recursos públicos federais, transferida ao município, tenha sido integralmente desviada, em prol de gestor ímprobo, ou de pessoas por ele determinadas, a revelar grave inobservância de dever de cuidado no trato com a coisa pública, isto é, ato praticado com culpa grave, pois, na espécie, a conduta do responsável se distancia daquela que seria esperada de um administrador público minimante diligente, num claro exemplo de erro grosseiro a que alude o art. 28 do Decreto-lei 4.657/1942 (Lei de Introdução às Normas do Direito Brasileiro) , incluído pela Lei 13.655/2018 (Acórdão 1689/2019-TCU-Plenário, Relator Min. Augusto Nardes; Acórdão 2924/2018-TCU-Plenário, Relator Min. José Mucio Monteiro; Acórdão 2391/2018-TCU-Plenário, Relator Min. Benjamin Zymler) . 
PROPOSTA DE ENCAMINHAMENTO
39.	Diante do exposto, submetemos os autos à consideração superior, propondo ao Tribunal:
	a) rejeitar as alegações de defesa apresentadas pelo Sr. Francisco Togo Soares (CPF 186.834.792 34) , ex-Prefeito de Uarini/AM (gestão 2009/2012) ;
b) julgar IRREGULARES, nos termos dos arts. 1º, inciso I, 16, inciso III, alíneas 'a' e 'c', § 2º, da Lei 8.443/92 c/c os arts. 19 e 23, inciso III, da mesma Lei, e com arts. 1º, inciso I, 209, incisos II e III, 210 e 214, inciso III, do Regimento Interno/TCU, as contas do Sr. Francisco Togo Soares (CPF 186.834.792 34) , ex-Prefeito de Uarini/AM (gestão 2009/2012) , condenando-o ao pagamento das importâncias a seguir especificadas, atualizadas monetariamente e acrescidas dos juros de mora, calculadas a partir das datas discriminadas até a data do efetiva quitação do débito, fixando-lhe o prazo de quinze dias, para que comprove, perante o Tribunal, o recolhimento das referidas quantias aos cofres do Dundo Nacional de Desenvolvimento da Educação (FNDE) , nos termos do art. 23, inciso III, alínea 'a', da citada lei;
	Data
	Valor (R$) 

	5/4/2010
	9.812,31

	5/4/2010
	1.031,06

	20/4/2010
	584,27

	5/5/2010
	1.031,06

	5/5/2010
	9.812,31

	5/5/2010
	584,27

	10/8/2010
	9.812,31

	10/8/2010
	1.031,06

	10/8/2010
	584,27

	2/9/2010
	1.031,06

	2/9/2010
	9.812,31

	2/9/2010
	584,27

	4/10/2010
	584,27

	4/10/2010
	9.812,31

	4/10/2010
	1.031,06

	4/11/2010
	1.031,06

	4/11/2010
	584,27

	4/11/2010
	9.812,31

	9/12/2010
	584,28

	9/12/2010
	9.812,38

	9/12/2010
	1.031,12

	Total
	79.993,62

Valor atualizado com juros, em 25/9/2020: R$ 168.974,76 (peça 52) 
c) aplicar ao Sr. Francisco Togo Soares (CPF 186.834.792 34) , a multa prevista no art. 57 da Lei 8.443/92 c/c o art. 267 do RI/TCU, fixando-lhe o prazo de quinze dias, a contar da notificação, para que comprove, perante o Tribunal (art. 214, III, a, do Regimento Interno do TCU) , o recolhimento da dívida aos cofres do Tesouro Nacional, atualizada monetariamente desde a data do acórdão que vier a ser proferido por este Tribunal até a do efetivo recolhimento, se pagas após o vencimento, na forma da legislação em vigor;
d) autorizar, desde logo, a cobrança judicial das dívidas, caso não atendidas a (s) notificação (ões) , na forma do disposto no art. 28, inciso II, da Lei nº 8.443/92;
e) autorizar também, desde logo, se requerido, com fundamento no art. 26, inciso I, da Lei 8.443, de 1992 c/c o art. 217, §§ 1º e 2º do Regimento Interno, o parcelamento da (s) dívida (s) em até 36 parcelas, incidindo sobre cada parcela, corrigida monetariamente, os correspondentes acréscimos legais fixando- lhe o prazo de quinze dias, a contar do recebimento da notificação, para comprovar perante o Tribunal o recolhimento da primeira parcela, e de trinta dias, a contar da parcela anterior, para comprovar os recolhimentos das demais parcelas, devendo incidir sobre cada valor mensal, atualizado monetariamente, os juros de mora devidos, no caso do débito, na forma prevista na legislação em vigor, alertando o responsável de que a falta de comprovação do recolhimento de qualquer parcela importará o vencimento antecipado do saldo devedor, nos termos do § 2º do art. 217 do Regimento Interno deste Tribunal;
f) enviar cópia do Acórdão a ser prolatado, bem como do Relatório e do Voto que o fundamentarem ao Procuradoria da República no Estado do Amazonas, nos termos do § 3º do art. 16 da Lei 8.443/1992 c/c o § 7º do art. 209 do Regimento Interno do TCU, para adoção das medidas cabíveis;
g) enviar cópia do Acórdão que vier a ser proferido ao FNDE e ao responsável, para ciência, informando que a presente deliberação, acompanhada do Relatório e do Voto que a fundamenta, está disponível para a consulta no endereço www.tcu.gov.br/acordaos, além de esclarecer que, caso requerido, o TCU poderá fornecer sem custos as correspondentes cópias, de forma impressa.
HISTÓRICO
2.	Em 20/8/2020, com fundamento na IN/TCU 71/2012, alterada pela IN/TCU 76/2016 e DN/TCU 155/2016, o dirigente da instituição Fundo Nacional de Desenvolvimento da Educação autorizou a instauração da tomada de contas especial (peça 1) . O processo foi registrado no sistema e-TCE com o número 2306/2020."
O Ministério Público junto a este Tribunal (MP/TCU) , representado pela procuradora-geral Cristina Machado da Costa e Silva, discordou da proposta da unidade instrutiva, conforme trechos do parecer abaixo reproduzido (peça 57) :
"5.	No âmbito do Tribunal, o Senhor Francisco Togo Soares foi regularmente citado e apresentou suas alegações de defesa, em que anexou a tela do sistema de prestação de contas do FNDE, com demonstrativo de execução da receita e da despesa e de pagamentos efetuados, além da documentação probatória consistente em certidões, recibos e notas fiscais (peça 27, p. 7-34) , visando a demonstrar que os recursos aplicados foram regularmente utilizados.
6.	Diante das alegações, e considerando que os elementos então apresentados sinalizavam ter havido o cumprimento da obrigação - porém, sem evidências da data de entrega e da suficiência dos dados -, a Unidade Técnica promoveu diligência ao FNDE para obter a manifestação técnica da autarquia 'em face da referida prestação de contas intempestiva, acompanhada de informações sobre a pertinência e a possibilidade de os documentos oferecidos servirem de subsídio ao exame de mérito por parte do TCU' (peça 29, p. 3) .
7.	Depois de reiterada a diligência inicial, o FNDE respondeu que não constava o registro de recebimento da referida documentação nos seus sistemas, sendo, portanto, mantida a omissão (peça 43) . Quanto aos documentos apresentados nas alegações de defesa do responsável e encaminhados à autarquia para exame, foi enviada a Nota Técnica 1967855/2020 (peça 48, p. 3-7) , de 6/8/2020, na qual consta que, em razão da ausência do Parecer Conclusivo do Conselho de Acompanhamento e Controle Social (CACS) - que contraria o disposto no inciso II do artigo 18 da Resolução/CD/FNDE nº 14, de 8 de abril de 2009 -, não restou comprovada a boa e regular aplicação dos recursos no objeto do programa.
8.	Consideradas essas manifestações do FNDE, em instrução de mérito (peça 53) , a Unidade Técnica rejeitou as alegações de defesa do Senhor Francisco Togo Soares, e propôs o julgamento pela irregularidade das contas do responsável, débito correspondente ao total dos recursos repassados no âmbito do PNATE/2010, além da aplicação da multa fundamentada no art. 57 da Lei n° 8.443/1992.
9.	Relativamente à conclusão pela omissão no dever de prestar contas em razão da ausência de registro da documentação no sistema do FNDE, temos como devido anuir a esse desfecho, uma vez que houve a notificação tempestiva do responsável na fase interna, oportunidade em que poderia ter se defendido e comprovado o regular cumprimento da obrigação. Contudo, no que concerne à reprovação pela ausência de parecer do CACS, entendemos haver uma lacuna quanto ao devido exame das informações, uma vez que não houve manifestação da autarquia em relação aos elementos financeiros apresentados pelo responsável e submetidos à sua apreciação pelo Tribunal.
10.	Em atenção ao princípio da verdade material, consideramos que a ausência do parecer do CACS na prestação de contas do PNATE/2010, ainda que contrarie os normativos do programa e seja, portanto, objeto de ressalvas nas contas, não é motivo suficiente, por si só, para ensejar imputação de débito quando a respectiva documentação financeira é apta a firmar o nexo de causalidade entre os recursos federais repassados e as despesas incorridas (Acórdão n.º 5642/2016-TCU-1.ª Câmara) .
11.	A nosso ver, caberia preliminarmente à manifestação de mérito solicitar o pronunciamento expresso do FNDE acerca dos elementos probatórios referentes à execução financeira, com vistas a decidir pela procedência da imputação do dano nos autos e em que patamar.
12.	Todavia, tal medida saneadora se mostra despicienda neste momento, pois configuraria esforço processual inócuo, uma vez que concluímos ter ocorrido a prescrição da pretensão punitiva e ressarcitória neste caso concreto.
13.	Nesse sentido, examinamos a prescrição à luz de recente mudança jurisprudencial sobre o tema, consubstanciada na repercussão geral admitida pelo Supremo Tribunal Federal no Recurso Extraordinário 636.886 (tema 899) . A decisão desse julgamento foi publicada em 20/4/2020, enunciando-se a tese de que 'é prescritível a pretensão de ressarcimento ao erário fundada em decisão de Tribunal de Contas'. Ainda que o responsável não tenha alegado a ocorrência da prescrição em suas alegações de defesa, trata-se de questão objetiva e de ordem pública, portanto, passível de ser reconhecida independentemente de provocação da parte.
14.	No que concerne ao posicionamento da Unidade Técnica sobre o tema, ela foi explícita ao defender a tese adotada em sede de uniformização de jurisprudência pelo Acórdão 1441/2016-TCU-Plenário para a pretensão punitiva (peça 53, p. 6) , porém, não mencionou seu entendimento quanto à obrigação de ressarcimento.
15.	Feitas essas considerações iniciais sobre o assunto, passa-se à exposição da tese adotada por este Parquet para a prescrição, a qual já temos reiteradamente defendido em nossas manifestações no âmbito da Corte de Contas.
Prescritibilidade da pretensão reparatória fundada em decisão do Tribunal de Contas
16.	Como mencionado, a matéria foi objeto de repercussão geral admitida pelo Supremo Tribunal Federal no Recurso Extraordinário 636.886 (tema 899) . Por ocasião do julgamento do RE, foi fixado o entendimento de que 'é prescritível a pretensão de ressarcimento ao erário fundada em decisão de Tribunal de Contas'.
17.	Para melhor compreensão do alcance dessa tese, cumpre transcrever trecho do voto condutor daquele julgamento, da lavra do Ministro Relator Alexandre de Moraes:
	'Em conclusão, nos termos das fundamentações e decisões Plenárias do SUPREMO TRIBUNAL FEDERAL, somente são imprescritíveis as ações de ressarcimento ao erário fundadas na prática de ato de improbidade administrativa doloso tipificado na Lei de Improbidade Administrativa Lei 8.429/1992 (TEMA 897) . Em relação a todos os demais atos ilícitos, inclusive àqueles atentatórios à probidade da administração não dolosos e aos anteriores à edição da Lei 8.429/1992, aplica-se o TEMA 666, sendo prescritível a ação de reparação de danos à Fazenda Pública.
	Entendo que, as razões que levaram a maioria da CORTE a estabelecer excepcional hipótese de imprescritibilidade, no tema 897, não estão presentes em relação as decisões do Tribunal de Contas que resultem imputação de débito ou multa, e, que, nos termos do §3º, do artigo 71 da CF, tem eficácia de título executivo; sendo, portanto, prescritível a pretensão de ressarcimento ao erário fundada nessas decisões; uma vez que, (a) a Corte de Contas, em momento algum, analisa a existência ou não de ato doloso de improbidade administrativa; (b) não há decisão judicial caracterizando a existência de ato ilícito doloso, inexistindo contraditório e ampla defesa plenos, pois não é possível ao imputado defender-se no sentido da ausência de elemento subjetivo.
	Ressalte-se, ainda, que, com base nas decisões do Tribunal de Contas, paralelamente à ação de execução, será possível o ajuizamento de ação civil de improbidade administrativa para, garantido o devido processo legal, ampla defesa e contraditório, eventualmente, condenar-se o imputado, inclusive a ressarcimento ao erário, que, nos termos da tese fixada no TEMA 897, será imprescritível.'
18.	Não resta dúvida, portanto, que o STF sedimentou o entendimento de que são prescritíveis as pretensões de ressarcimento fundadas em decisões do TCU, excepcionando apenas aquelas ações que configurem atos de improbidade administrativa dolosos tipificados na Lei n.º 8.429/92.
19.	Impende salientar que o instituto da repercussão geral apresenta o chamado efeito multiplicador, ou seja, o de possibilitar que o Supremo Tribunal Federal decida uma única vez e que, a partir dessa decisão, os processos idênticos sejam atingidos. No regime da repercussão geral introduzido pela Emenda Constitucional n.º 45/2004, o STF divulga previamente a conclusão sobre a questão constitucional controversa exatamente para possibilitar sua utilização imediata como orientação aos demais órgãos julgadores, sendo certo que esse efeito erga omnes também atinge o TCU na apreciação das matérias de sua competência.
20.	Não se olvide ainda do entendimento consolidado da Suprema Corte no sentido de que a existência de precedente firmado pelo Plenário autoriza o julgamento imediato de causas que versem sobre o mesmo tema, independentemente da publicação ou do trânsito em julgado do 'leading case' (ARE 673.256-AgR, rel. Min. Rosa Weber; ARE 930.647-AgR/PR, rel. Min. Roberto Barroso; RE 611.683-AgR/DF, rel. Min. Dias Toffoli, entre outros) .
21.	Adicionalmente, deve ser considerado que a prescrição e a decadência são matérias de ordem pública que podem ser arguidas em qualquer tempo e grau de jurisdição e, inclusive, ser reconhecidas de ofício pelo julgador, o que nos leva à convicção de que o novo entendimento veiculado pelo RE 636.886 (tema 899) tem aplicação imediata a todos os processos em curso no TCU, independentemente da época da ocorrência dos fatos.
Prescritibilidade das pretensões reparatória e executória
22.	Embora a controvérsia dirimida no RE 636.886 tenha sido circunscrita à prescrição ocorrida no curso da execução, quando o dano ao erário já havia sido objeto de acertamento, materializado em acórdão condenatório proferido pelo TCU, é necessário considerar as razões essenciais da decisão, para identificar seus reflexos também no que diz respeito à prescrição reparatória.
23.	Observa-se que, para resolver a lide, o STF concluiu que a ressalva constante da parte final do art. 37, § 5.º, da Constituição Federal ('ressalvadas as respectivas ações de ressarcimento') não criou uma hipótese de imprescritibilidade apta a alcançar as decisões dos Tribunais de Contas. É o que se depreende do seguinte trecho do Voto do Ministro Alexandre de Moraes:
	'A ressalva que permaneceu no § 5º do art. 37 da CF (ressalvadas as respectivas ações de ressarcimento) , mesmo após a retirada da expressão QUE SERÃO IMPRESCRITÍVEIS [expressão excluída por emenda do Plenário quando da apresentação do Projeto de Constituição da Comissão de Sistematização], teve por finalidade evitar, principalmente, uma anomia em relação à possibilidade de ressarcimento ao erário em face de responsabilização pela prática de eventuais atos ilícitos, enquanto ainda não tipificados pela lei exigida no § 4º do art. 37 da CF como atos de improbidade administrativa. 
	A ressalva prevista no § 5º do art. 37 da CF não pretendeu estabelecer uma exceção implícita de imprescritibilidade, mas obrigar constitucionalmente a recepção das normas legais definidoras dos instrumentos processuais e dos prazos prescricionais para as ações de ressarcimento do erário, inclusive referentes a condutas ímprobas, mesmo antes da tipificação legal de elementares do denominado ato de improbidade (Decreto 20.910/1932, Lei 3.164/1957, Lei 3.502/1958, Lei 4.717/1965, Lei 7.347/1985, Decreto-Lei 2.300/1986) ; mantendo, dessa maneira, até a edição da futura lei e para todos os atos pretéritos, a ampla possibilidade de ajuizamentos de ações de ressarcimento.' 
24.	Ocorre que, no âmbito do processo perante o TCU, a proteção do art. 37, § 5.º, da CF, era a fonte utilizada na defesa da imprescritibilidade tanto na fase condenatória como no curso da execução dos títulos extrajudiciais consubstanciados nos seus acórdãos.
25.	Nesse diapasão, é forçoso concluir que também é prescritível a pretensão de ressarcimento exercida pelo TCU com o fim de apurar a ocorrência de prejuízo ao erário e condenar o agente que lhe deu causa. Essa conclusão resulta das razões de decidir utilizadas na paradigmática decisão da Corte Suprema, que delimitaram o sentido e o alcance da ressalva contida no art. 37, § 5.º, da Constituição Federal.
Regras prescricionais aplicáveis
26.	Na situação específica do RE 636.886, que tratou da prescrição da pretensão ressarcitória na fase de execução de julgado do TCU, o STF aplicou as regras de prescrição contidas na Lei de Execução Fiscal (conjugada com os dispositivos pertinentes do Código Tributário Nacional) .
27.	As regras da Lei de Execução Fiscal, no entanto, não se prestam a disciplinar a prescrição da pretensão reparatória do TCU na fase anterior à formação do respectivo título executivo extrajudicial consubstanciado em seu acórdão condenatório.
28.	Ocorre que não há norma legal específica que discipline a prescrição no processo de controle externo, o que faz necessária a utilização da analogia para suprir essa lacuna, buscando-se um sistema normativo já existente que seja mais compatível com as atividades de identificação de dano e de imputação de responsabilidades levadas a efeito pelo TCU.
29.	Aqui defendemos que deva ser aplicado o mesmo marco normativo prescricional tanto para a pretensão punitiva do Tribunal quanto para a sua pretensão de ressarcimento do dano ao erário. Isso se justifica na medida em que o instituto da prescrição busca indicar se ainda é possível ao Tribunal de Contas exercer a apuração e julgamento dos fatos, independentemente do desfecho do processo (imputação de débito ou aplicação de sanções) . Ademais, sob a perspectiva do tempo como vetor da segurança jurídica e da própria prescrição como elemento indissociável do devido processo legal, a fixação de um prazo prescricional também objetiva não comprometer a possibilidade de defesa do responsável. E sua defesa normalmente se refere a fatos em relação aos quais teve participação ou conhecimento, independentemente de, após a apuração, as consequências de sua responsabilidade se situarem no âmbito do ressarcimento ou da sanção.
30.	Cabe pontuar que houve ampla discussão acerca da prescrição da pretensão punitiva no Tribunal, que culminou com a adoção do prazo de dez anos do Código Civil (Acórdão 1441/2016-TCU-Plenário) , em detrimento do regime de prescrição quinquenal da Lei n.º 9.873/1999, o qual então nos parecia mais adequado, conforme expusemos detalhadamente em manifestação exarada nos autos do TC Processo 020.635/2004-9.
31.	Naquela oportunidade, já não vislumbrávamos fundamentos jurídicos sólidos para a adoção do Código Civil como referencial analógico a ser utilizado pelo Tribunal de Contas da União em matéria de prescrição, senão apenas uma aparente escolha conservadora pelo prazo mais dilatado para o exercício da jurisdição de Controle Externo.
32.	Parecia-nos que a opção pelo prazo prescricional quinquenal previsto na Lei n.º 9.873/1999 era a mais consentânea com a atuação estatal de Controle Externo, por dispor expressamente sobre o exercício da ação punitiva pela Administração Pública Federal, direta e indireta, como também por prever o lustro como o prazo para o perecimento do direito de agir da Administração Pública.
33.	Com efeito, embora o controle externo não seja exercido com respaldo no poder de polícia mencionado no art. 1.º do diploma legal supra, a atuação punitiva de ambos apresenta mais similaridades do que diferenças, autorizando o uso da analogia. Uma das semelhanças é a inexistência de partes em ambos os processos administrativos, tanto o punitivo derivado do poder de polícia quanto aquele exercido pelo TCU, nos quais, também, o órgão estatal exerce independentemente de provocação de outrem o direito de perseguir e de punir (jus persequendi e jus puniendi) , aproximando as duas esferas de atuação sobremaneira.
34.	Ademais, observávamos que a Lei n.º 9.873/1999 disciplinava a prescrição em sua integralidade, estabelecendo um prazo geral de 5 anos, incidente sobre todo e qualquer fato que enseja a pretensão punitiva da União, com disposições sobre termo inicial de contagem do prazo, interrupção e suspensão.
35.	Também a previsão da prescrição intercorrente no prazo de 3 (três) anos (art. 1.º, § 1.º, da lei) se afigura medida harmônica com o exercício do Controle Externo, como forma de evitar que a inércia e morosidade do Poder Público se estendam indefinidamente, constituindo importante instrumento de segurança jurídica e de estabilidade das relações jurídicas, que recomendava a integração analógica por meio da Lei n.º 9.873/1999.
36.	De todo modo, o Tribunal perfilhou entendimento diverso, tendo uniformizado sua jurisprudência quanto à prescrição da pretensão punitiva com a adoção do prazo decenal geral do Código Civil (Acórdão 1441/2016-TCU-Plenário) .
37.	No entanto, entendemos que, com o recente reconhecimento da prescritibilidade do débito pelo STF, faz-se necessário revisitar toda a matéria.
38.	Em situações que versavam sobre sanções aplicadas pelo TCU, a prescrição foi discutida pelo STF em julgamentos posteriores ao Acórdão 1441/2016-TCU-Plenário. Houve decisões colegiadas de ambas as turmas do STF no sentido de que a pretensão punitiva no processo de controle externo é regida pela Lei n.º 9.873/1999 (1.ª Turma: MS 32.201, DJe-173, 4/8/2017; 2.ª Turma: MS 35.512-AgR, DJe-135, 19/6/2019 e MS 36.067, DJe-234, 28/10/2019) .
39.	A matéria foi objeto de detalhada análise no MS 32.201. Nesse julgamento, após examinar os fundamentos do Acórdão 1441/2016-TCU-Plenário, o STF manifestou-se em sentido diverso, nos termos da seguinte ementa:
	'Direito administrativo. Mandado de segurança. Multas aplicadas pelo TCU. Prescrição da pretensão punitiva. Exame de legalidade.
	1. A prescrição da pretensão punitiva do TCU é regulada integralmente pela Lei nº 9.873/1999, seja em razão da interpretação correta e da aplicação direta desta lei, seja por analogia. (...) .'
40.	O critério utilizado pelo STF no exame da prescrição punitiva pode ter aplicação mais ampla, para ser utilizado como fonte de integração também no que diz respeito à pretensão reparatória, até que haja a edição de norma específica.
41.	Cabe destacar que o prazo de cinco anos fixado na Lei n.º 9.873/1999 é compatível com a diretriz de que a ação e a execução prescrevem no mesmo prazo (Súmula 150 do STF) , e o prazo quinquenal foi adotado pelo STF para a execução do acórdão condenatório do TCU (RE 636.886) .
42.	Ressalte-se, ainda, que, na ausência de norma em contrário, o princípio da simetria orienta que o Poder Público tenha, para agir, o mesmo prazo que a lei estabelece para a pretensão inversa, ou seja, para quando o Estado é demandado, sendo certo que a pretensão de ressarcimento exercida pelo particular contra o Estado observa o prazo quinquenal fixado pelo Decreto n.º 20.910/1932.
43.	Além disso, a Lei n.º 9.873/1999 apresenta hipóteses detalhadas quanto aos outros aspectos da regulação da prescrição (termo inicial e causas interruptivas) , compatíveis com as peculiaridades do processo de controle externo como um todo (e não apenas quando tal processo se destina à aplicação de sanções) .
44.	No que toca às causas interruptivas, vale ressaltar que, nos julgamentos dos Mandados de Segurança 32.201 e 36.067, o Supremo Tribunal Federal descortinou diversos procedimentos de controle que se enquadrariam analogicamente às hipóteses previstas no art. 2.º da Lei n.º 9.873/99, a exemplo de lavratura de relatório de auditoria, certamente um ato inequívoco que importa a apuração do fato (art. 2.º, II) , instauração de tomada de contas especial, também um ato inequívoco que importa a apuração do fato (art. 2.º, II) , autuação da TCE no Tribunal, do mesmo modo (art. 2.º, II) , citação do responsável (art. 2.º, I) , e exercício do poder punitivo por meio da prolação de acórdão condenatório (art. 2.º, III) .
45.	Por fim, cumpre transcrever trecho do Voto do Ministro Gilmar Mendes no julgamento do RE 636.886, em que justifica a adoção supletiva do art. 1.º da Lei n.º 9873/99 para o deslinde da questão:
	'Considerando que a atividade de controle externo, a cargo do Poder Legislativo e auxiliado pelo Tribunal de Contas, é exercida, mutatis mutandis, como poder de polícia administrativa lato sensu, cujo objeto é agir preventiva ou repressivamente em face da ocorrência de ilícito que possa causar ou cause prejuízo ao erário, entendo aplicável o prazo quinquenal punitivo para os casos de ressarcimento aos cofres públicos, salvo em se tratando de fato que também constitua crime, ocasião em que a prescrição reger-se-á pelo prazo previsto na lei penal. Até porque, como garantia fundamental do cidadão fiscalizado, conforme visto, é etapa obrigatória a efetivação do contraditório e da ampla defesa no processo de tomada de contas para que, após o regular processo administrativo, culmine-se com o título executivo extrajudicial que enseje a cobrança judicial visando ao ressarcimento ao erário.'
46.	Isto posto, até que sobrevenha norma específica, entendemos que a adoção do regime previsto na Lei n.º 9.873/1999 apresenta-se como solução adequada para regular a prescrição para a atuação do Tribunal, tanto por observar os parâmetros que preponderam no conjunto de normas do direito público, como por ser, também, a norma que já vem sendo utilizada pelo STF para reger a limitação temporal ao poder sancionador do TCU.
Exame da prescrição no caso concreto
47.	Quanto à prescrição, a Lei n.º 9.873/1999 apresenta um prazo geral, de cinco anos (art. 1.º, caput) , e um prazo especial, previsto no art. 1.º, § 2.º, a saber: 'quando o fato objeto da ação punitiva da Administração também constituir crime, a prescrição reger-se-á pelo prazo previsto na lei penal'. Com relação a essa particular hipótese, registre-se o entendimento do STJ no sentido de que a pretensão punitiva da Administração Pública em relação a infração administrativa que também configura crime em tese somente se sujeita ao prazo prescricional criminal quando instaurada a respectiva ação penal (REsp 1116477/DF, Rel. Ministro TEORI ALBINO ZAVASCKI, PRIMEIRA TURMA, julgado em 16/8/2012, DJe 22/8/2012) . Como não há notícia nos autos sobre a instauração de ação penal que verse sobre os fatos objeto desta TCE, cumpre-nos adotar o prazo geral quinquenal para a análise da prescrição no caso concreto.
48.	A irregularidade que fundamenta esta TCE é a omissão quanto ao dever constitucional de prestar contas, de modo que temos como devido considerar o termo final para cumprimento desta obrigação como marco inicial para a contagem do prazo prescricional, que neste caso corresponde à data de 15/4/2011.
49.	Consoante o breve histórico já apresentado neste parecer, embora não se verifique hipótese de superação do prazo geral de cinco anos - dada a existência de atos interruptivos, conforme previsto no art. 2.º da Lei n.º 9.873/1999 -, resta identificada a situação contida no art. 1.º, § 1.º do mesmo diploma legal, a inviabilizar o julgamento desta TCE pelo Tribunal.
50.	Trata-se, neste caso, da prescrição intercorrente, instrumento jurídico de estabilização do direito e garantia da segurança jurídica, caracterizada pela inércia em procedimento administrativo paralisado por mais de três anos, pendente de julgamento ou despacho: foi excedido o triênio entre a primeira notificação do responsável, em 28/6/2011, e a segunda comunicação, efetivada via edital em 27/1/2015, sem que aparentemente tenha ocorrido, na prática, durante esse interregno, qualquer ato processual, ainda de que mero impulsionamento. As consequências legais previstas são o arquivamento dos autos de ofício ou mediante requerimento da parte interessada, sem prejuízo da apuração da responsabilidade funcional decorrente da paralisação, se for o caso.
51.	Não olvidamos que a prescrição intercorrente é suscetível a interrupções na contagem do prazo com base em atos e expedientes de impulsionamento do processo, cuja documentação, por não ser materialmente relevante para a análise do controle externo, nem sempre se encontra acostada aos autos da TCE. Contudo, pautamos nossa conclusão pelo histórico registrado em documentos elaborados pelo próprio FNDE - a exemplo do Ofício 1638/2014 (peça 6, p. 3) -, os quais denotam a longa inércia administrativa interna para apuração dos fatos relacionados à omissão na prestação de contas do PNATE/2010 relativamente ao Município de Uarini/AM.
52.	Outrossim, tendo em vista a ocorrência da prescrição no caso concreto, ante a integração da norma do art. .º da Lei n.º 9.873/1999, e considerando tratar-se de matéria de ordem pública, que a Lei Orgânica do TCU, seu Regimento Interno e demais normas regulamentares não dispõem sobre as hipóteses para sua identificação e levando em conta, ainda, o disposto no art. 298 do Regimento Interno do TCU, impõe-se a aplicação subsidiária do Código de Processo Civil para a resolução de mérito deste processo de tomada de contas especial.
53.	Diante desse contexto, com as devidas vênias por divergir da Unidade Técnica, esta representante do Ministério Público manifesta-se no sentido de que o Tribunal delibere, em caráter definitivo quanto ao mérito, pela ocorrência da prescrição da pretensão ressarcitória e punitiva, na forma do art. 487, inciso II, do Código de Processo Civil, dando-se ciência aos responsáveis e órgãos interessados, com envio de cópia da documentação pertinente ao Ministério Público Federal e à Advocacia-Geral da União para subsidiar eventual ação de improbidade administrativa, e, por fim, arquivando-se o presente feito, com fundamento no art. 169, inciso III, do Regimento Interno do TCU. Alternativamente, caso não acolhida essa proposta, que seja adotada a medida saneadora alvitrada no §11 deste parecer, preliminarmente à decisão de mérito nos autos."
É o relatório.

Aldenize Magalhães Aufiero (OAB/AM 1874), Danielle Aufiero Monteiro de Paula (OAB/AM 6945) e outros, representando Francisco Togo Soares.

Procuradora-Geral Cristina Machado da Costa e Silva.

TOMADA DE CONTAS ESPECIAL. FNDE. PROGRAMA NACIONAL DE APOIO AO TRANSPORTE ESCOLAR (PNATE). EXERCÍCIO DE 2010. NÃO COMPROVAÇÃO DA REGULAR APLICAÇÃO DOS RECURSOS. CITAÇÃO. NÃO ACOLHIMENTO DAS ALEGAÇÕES DE DEFESA. FALECIMENTO DO RESPONSÁVEL APÓS REGULAR CITAÇÃO. CONTAS IRREGULARES. DÉBITO SEM MULTA. COMUNICAÇÕES.

TOMADA DE CONTAS ESPECIAL (TCE)

Secretaria de Controle Externo de Tomada de Contas Especial (Secex-TCE).

Examina-se processo de tomada de contas especial instaurada pelo Fundo Nacional de Desenvolvimento da Educação (FNDE) em desfavor do Sr. Francisco Togo Soares, ex-prefeito de Uarini/AM (gestão de 2009-2012) , em razão da não comprovação da regular aplicação dos recursos repassados ao município no âmbito do Programa Nacional de Apoio ao Transporte Escolar (PNATE) , no exercício de 2010, que somaram R$ 79.993,62[footnoteRef:2].  [2:  Peça 14, p. 2.] 
O prazo para apresentação da prestação de contas dos valores recebidos venceu em 15/4/2011, mas não foi confirmado o envio da respectiva documentação ao FNDE.
O responsável foi devidamente notificado pelo repassador, mas não apresentou a prestação de contas, dando ensejo à instauração da presente tomada de contas especial, em 24/3/2017.
Segundo consta do relatório de TCE 312/2017[footnoteRef:3], o FNDE imputou responsabilidade ao Sr. Francisco Togo Soares pela totalidade dos recursos repassados no âmbito do PNATE em 2010     (R$ 79.993,62) , em razão da omissão no dever de prestar contas. [3:  Peça 14.] 
O órgão de controle interno corroborou o entendimento do tomador de contas especial[footnoteRef:4]. [4:  Peças15-17.] 
No âmbito desta Corte de Contas, foi realizada a citação do responsável[footnoteRef:5], para que apresentasse alegações de defesa quanto à não comprovação da boa e regular aplicação dos recursos recebidos no âmbito do PNATE/2010, assim como a sua audiência para que apresentasse razões de justificativa pela inobservância do dever formal de prestar contas. [5:  Peça 25.] 
Devidamente notificado, o responsável apresentou alegações de defesa[footnoteRef:6].  [6:  Peça 27.] 
A Secretaria de Controle Externo de Tomada de Contas Especial (SecexTCE) promoveu, preliminarmente, diligência ao FNDE para obter a manifestação técnica daquela autarquia "em face da referida prestação de contas intempestiva, acompanhada de informações sobre a pertinência e a possibilidade de os documentos oferecidos servirem de subsídio ao exame de mérito por parte do TCU"[footnoteRef:7]. [7:  Peça 29, p. 3.] 
Em resposta, o FNDE informou que não constava o registro de recebimento da referida documentação nos seus sistemas, sendo, portanto, mantida a omissão (peça 43) . Quanto aos documentos apresentados nas alegações de defesa do responsável e encaminhados à autarquia para exame, o FNDE encaminhou ao Tribunal a nota técnica 1967855/2020[footnoteRef:8], de 6/8/2020, na qual consta que, em razão da ausência do parecer conclusivo do conselho de acompanhamento e controle social (CACS) - o que contraria o disposto no inciso II do artigo 18 da Resolução/CD/FNDE nº 14, de 8 de abril de 2009 -, não restou comprovada a boa e regular aplicação dos recursos no objeto do programa. [8:  Peça 48, p. 3-7.] 
Em instrução de mérito[footnoteRef:9], a unidade instrutiva rejeitou as alegações de defesa do Sr. Francisco Togo Soares e propôs o julgamento pela irregularidade de suas contas, com imputação do débito e aplicação da multa prevista no art. 57 da Lei 8.443/1992. [9:  Peça 53.] 
O MP/TCU[footnoteRef:10], conforme fundamentos transcritos no relatório precedente, divergiu da proposta da unidade instrutiva, manifestando-se pela ocorrência da prescrição da pretensão ressarcitória e punitiva e pelo arquivando do processo. Alternativamente, propôs a adoção de medida saneadora, no sentido de solicitar o pronunciamento expresso do FNDE acerca dos elementos probatórios referentes à execução financeira, com vistas a decidir pela procedência da imputação do dano, considerando que a análise se baseou essencialmente na ausência do parecer do CACS. [10:  Peça 56.] 
II
Acolho em parte a análise empreendida pela Secex-TCE, conforme considerações e análises seguintes.
Inicialmente, é necessário destacar que, estando os autos em meu gabinete, foi colacionado aos autos certidão de óbito do Sr. Francisco Togo Soares, falecido no dia 8/8/2021 (peça 66, p. 2) .
O falecimento ocorreu após o responsável ter sido devidamente citado (21/1/2019[footnoteRef:11]) e apresentado suas alegações de defesa.  [11:  Peça 28.] 
De acordo com a jurisprudência desta Corte de Contas, a exemplo do Acórdão 1726/2021-TCU-Primeira Câmara, de relatoria do ministro Benjamin Zymler, nessa situação o espólio ou os sucessores, caso tenha havido a partilha, passam a responder pelo ressarcimento do dano ao erário, até o limite do patrimônio transferido. 
Ainda em análise preliminar, cabe examinar a ocorrência de prescrição das pretensões punitiva e de ressarcimento suscitada pelo MP/TCU.
Em relação à prescrição da pretensão punitiva, tal discussão está prejudicada, ante o falecimento do responsável.
 No que diz respeito à prescrição da pretensão ressarcitória, esta Corte de Contas já se pronunciou reiteradamente sobre a matéria (a exemplo dos Acórdão 17928/2021-TCU-Primeira Câmara, 17591/2021-TCU-1ª Câmara, 2018/2020-TCU-Plenário e 6707/2020-TCU-2ª Câmara) decidindo manter a jurisprudência atual, sedimentada na Súmula TCU 282, ainda vigente.
Quanto ao mérito, a unidade instrutiva destacou "que somente depois de citado o responsável empreendeu ações para comprovar a aplicação do PNATE/2010, caracterizando omissão com posterior apresentação das contas intempestivamente" e concluiu pela ocorrência das seguintes irregularidades: 
"28. (...) (1) não comprovação da boa e regular aplicação dos recursos federais repassados em face da omissão no dever de prestar contas; e (2) ausência de comprovação do nexo causal entre os valores recebidos e as despesas pagas; (3) ausência do Parecer do CACS; impossibilita atestar a regularidade ou legalidade da aplicação dos recursos." 
Não obstante a ausência do parecer do CACS na prestação de contas não ser motivo suficiente, por si só, para ensejar imputação de débito, conforme bem entendeu o Ministério Público Contas, no caso concreto também se verifica que a documentação apresentada pelo responsável não comprova a boa e regular aplicação dos recursos.
Não consta dos recibos e notas fiscais apresentadas[footnoteRef:12] a identificação do programa, em desacordo com art. 15, III, § 2º, da Resolução/CD/FNDE 14/2009, que estabelece que todos os comprovantes de despesas com recursos transferidos a conta do programa devem ser "devidamente identificados com o nome do PNATE/FNDE", inviabilizando a comprovação do nexo causal. [12:  Peça 27, p. 7-34.] 
Outra irregularidade grave constatada na documentação diz respeito à destinação dos recursos. Todas as notas e recibos apresentados, que correspondem à totalidade dos recursos transferidos, referem-se a gastos com combustíveis (gasolina e óleo diesel) [footnoteRef:13], mas esse tipo de destinação estava expressamente limitado pela referida resolução: [13:  Peça 27, p. 8 e seguintes.] 
"Art. 15 Os recursos repassados à conta do PNATE destinar-se-ão:
I. a pagamentos de despesas com reforma, seguros, licenciamento, impostos e taxas, pneus, câmaras e serviços de mecânica em freio, suspensão, câmbio, motor, elétrica e funilaria, recuperação de assentos, combustível e lubrificantes do veículo ou, no que couber, da embarcação utilizada para o transporte de alunos da educação básica pública, residentes em área rural, observados os seguintes aspectos: 
 (...) 
c. as despesas com combustíveis e lubrificantes não poderão exceder ao equivalente a R$ 3.000,00 (três mil reais) mensais, quando o valor da parcela for de até R$ 15.000,00 (quinze mil reais) , e a 20% (vinte por cento) do total recebido no exercício quando o valor da parcela mensal for superior a R$ 15.000,00 (quinze mil reais) ;"
No caso, o valor máximo admitido para despesas com combustíveis e lubrificantes seria de aproximadamente R$ 16.000,00, considerando que foram repassados ao município cerca de R$ 80.000,00.
Diante desse grave quadro de omissões quanto ao cumprimento de exigências essenciais à regular comprovação da aplicação dos recursos federais bem como de comprovação de aplicação irregular, não se mostra necessária a realização a medida saneadora proposta pelo MP/TCU, no sentido que o FNDE se manifeste sobre a documentação apresentada. 
Nesse contexto, acolho a proposta da unidade instrutiva no sentido de rejeitar as alegações de defesa do responsável, julgar suas contas irregulares, com fundamento no art. 16, III, alínea "a" e "c", da Lei 8.443/1992, condenando o espólio a ressarcir o erário, sem aplicação da multa.
	Diante do exposto, manifesto-me pela aprovação do acórdão que ora submeto à apreciação deste Colegiado.
TCU, Sala das Sessões, em 15 de fevereiro de 2022.
WEDER DE OLIVEIRA 
Relator